臺灣台南地方法院民事判決　九十二年度簡上字第一七三號
　　上　訴　人　丁○○
　　訴訟代理人　鄭世賢律師
　　被　上訴人　乙○○
　　訴訟代理人　丙○○
　　被　上訴人　甲○○
右當事人間請求信託物返還登記事件，上訴人對於本院新營簡易庭中華民國九十二年
七月二十八日所為第一審簡易判決（九十一年度營簡字第二六二號）提起上訴，本院
於民國九十三年一月十三日辯論終結，判決如左
    主    文
上訴駁回。
第二審訴訟費用由上訴人負擔。
    事    實
甲、上訴人方面：
一、聲明：求為判決：（一）原判決廢棄；（二）被上訴人在原審之訴駁回；（三）
    第一、二審訴訟費用由被上訴人負擔。
二、陳述：除與原判決記載相同者，予以引用外，另補稱略以：
（一）緣系爭土地共有人即訴外人賴連章於民國（下同）五十二年間，其應有部分為
      一百八十分之九十二，而上訴人於六十一年三月間亦向系爭土地共有人賴買
      受應有部分一千八百分之二０八，此部分係上訴人以其自身之資金所購買，而
      非被上訴人之父賴連章所購，其所有權狀均交由賴連章之配偶保管，又賴連章
      於六十五年四月九日將其所有財產分歸上訴人、賴春進及被上訴人之父親丙○
      ○三名子女，其中就系爭土地賴連章之持分部分係約定由上述三人各持分三分
      之一。
（二）查上訴人之母即賴連章之配偶於八十年一月間持上述二份所有權狀交土地代書
      孫昭憲辦理贈與事宜，唯因賴母僅交代孫昭憲該系爭土地所有權狀內記載之應
      有部分分為三份，而孫昭憲未明究理，竟將上訴人自行買受之應有部分一併計
      算在內，故於八十年當時贈與時，竟由上述三人各取得應有部分一千八百分之
      三七六，又上訴人不太認識字，亦不致質疑其母親之作法而未發現該部分之錯
      誤。
（三）又於八十一年二月二十四日，上訴人之母竟委孫昭憲代書書立系爭覺書交上訴
      人簽名用印，上訴人因不敢違逆其母之意見而簽名於系爭覺書上，然查就上訴
      人之母委託孫昭憲代書書立系爭覺書之真意應係「原應登記於丙○○名下之應
      有部分，現登記在丁○○名下，而丁○○應於日後移轉登記予丙○○之子女甲
      ○○及乙○○」，亦即上訴人之母於八十一年間書立覺書之想法，係要求上訴
      人照六十五年四月九日之財產分割協議書辦理，僅不過因恐丙○○敗光家產，
      權先登記在上訴人名下，另於覺書上約定於日後直接移轉登記予被上訴人而不
      登記予丙○○罷了，故而該覺書內雖約定上訴人應返還應有部分一千八百分之
      三百七十六，然真意係「上訴人應返還賴連章應有部分之參分之一，經計算應
      係一千八百分之三０七」，是原判決認事用法尚有違誤。
三、證據：除援用在第一審之立證方法外，另提出舊制土地登記謄本二份為憑，並請
    求傳訊證人孫昭憲。
乙、被上訴人方面：
一、聲明：求為判決如主文。
二、陳述：除與原判決記載相同者，予以引用外，另補稱：原審認定之事實並無錯誤
    ，應依覺書內容履行。
三、證據：援用在第一審之立證方法。
丙、本院依上訴人之聲請，傳訊證人孫昭憲。
    理    由
一、本件被上訴人起訴主張：坐落台南縣白河鎮○○段一七二０地號、地目：田、面
    積八千二百五十四平方公尺土地（下稱系爭土地），原係被上訴人祖父賴連章與
    他人所共有，賴連章於八十一年間本欲將其於系爭土地之應有部分贈與三名兒子
    ，即被上訴人之父丙○○、上訴人及訴外人賴春進三人，因受限於農地移轉不得
    增加共有人之限制，而上訴人本為系爭土地共有人之一，故被上訴人祖父乃將其
    應有部分分別贈與登記予被告及賴春進二人，至於被上訴人之父丙○○應分得之
    應有部分一千八百分之三百七十六則亦登記予上訴人名下。嗣後為有依據，被上
    訴人之父丙○○經與被上訴人祖父母協議後，決定將被上訴人之父應得之應有部
    分登記予被上訴人二人，並由上訴人書立覺書為憑。因現行法令已放寬農地移轉
    登記之限制，被上訴人乃依據覺書內容，要求上訴人將系爭土地應有部分一千八
    百分之三百七十六移轉登記予被上訴人二人，惟上訴人竟拒絕辦理，茲因上開覺
    書為一紙利益第三人之契約，被上訴人乃依據民法第二百六十九條規定，請求上
    訴人移轉登記系爭土地之應有部分一千八百分之三百七十六予被上訴人等語。
二、上訴人並不否認曾於覺書上簽名，惟辯稱：覺書是伊母親自行至代書處找代書寫
    ，之後才拿給伊簽名，伊並不識字，對於覺書內容完全不清楚。況上開覺書之見
    證人賴春進於另案曾證稱：對覺書並無印象。及另名見證人賴連章之簽名亦非本
    人簽名，故系爭覺書應非真正。又系爭土地重劃前為台南縣白河鎮○○段四七三
    地號土地，伊父親應有部分為一百八十分之九十二，上訴人則另於六十一年三月
    間向他人買受系爭土地應有部分一千八百分之二百零八，而為系爭土地共有人之
    一，上訴人之父於八十一年間雖欲將其應有部分贈與伊三兄弟，但因伊兄長丙○
    ○曾向伊借新台幣（下同）六十萬元未還，經伊告知父親此事，伊父親乃徵得丙
    ○○之同意，將應贈與丙○○之應有部分移轉登記予上訴人，故被上訴人提起本
    件訴訟並無理由等語。
三、本件被上訴人主張主張之事實，業據提出覺書一紙為證，而該紙覺書之真正，上
    訴人亦表明不爭執，雖雖以前情置辯，並請求傳訊證人孫昭憲。惟本件被上訴人
    既係依據利益第三人契約而為本件之請求，參酌上訴人前揭辯論，是本件應究明
    者，首為被上訴人所指利益第三人契約是否成立；上訴人所辯對前揭覺書之內容
    並不知情是否可採；該利益第三人契約之內容為何等項為斷。
四、本件兩造於原審及本院之陳述，其就下列事實已無爭議：
（一）系爭土地重劃前為台南縣白河鎮○○段四七三地號土地，於三十五年土地總登
      記時，共有人分別為賴（應有部分十八分之十一）、賴佳（應有部分十八分
      之四）賴天財（應有部分十八分之三）。其間上訴人之父即被上訴人之祖父賴
      連章先於四十七年七月二日以向賴佳買受應有部分十八分之四為原因而為移轉
      登記，再於五十二年十月二十日以向賴買受應有部分一百八十分之五二為原
      因而為移轉登記，賴連章之應有部分合計為一百八十分之九二；另上訴人亦於
      六十一年三月三十一日以向賴買受應有部分一千八百分之二０八而為移轉登
      記。上訴人除前揭以買賣為原因而登記應有部分一千八百分之二０八外，另於
      八十八年一月間取得一千八百分之一六八，再於八十一年一月間取得一千八百
      分之三七六，此事實有上訴人所提舊式土地登記謄本二份及現行土地登記謄本
      一份為憑。
（二）上訴人、被上訴人之父丙○○及訴外人賴春進係三兄弟，曾於其父賴連章生前
      即六十五年四月九日，就賴連章之財產達成分割財產之協議，並共同書立分割
      同意書為證，關於系爭土地部分，達成由三人各持分三分之一之協議。
（三）賴連章於八十年一月間，為實現將其於系爭土地應有部分分予三名兒子之目的
      ，乃先以贈與為原因於八十年二月五日將系爭土地應有部分一千八百分之一六
      八移轉登記予上訴人；再於八十一年二月十一日以贈與為原因再將系爭土地應
      有部分一千八百分之三百七十六移轉登記予上訴人；後於八十一年二月十七日
      以贈與為原因將系爭土地應有部分一千八百分之三百七十六移轉登記予賴春進
      。
（四）由上述不爭執之內容，可知賴連章生前已將其所有之財產預先為分割，並由上
      訴人三兄弟書立分割同意書為憑。之後賴連章為履行上開財產分割協議，於八
      十及八十一年間，先後將系爭土地之應有部分，就贈與上訴人及賴春進二人部
      分先後辦理移轉登記在案，惟贈與丙○○部分則未登記與丙○○所有。
五、被上訴人主張該項於八十一年二月十一日以贈與為原因再將系爭土地應有部分一
    千八百分之三百七十六移轉登記予上訴人部分，原係賴連章欲直接將之登記予被
    上訴人名下，惟因受限於法令，無法增加共有人，無法登記，乃由賴連章之配偶
    出面與上訴人協商，暫將該部分登記予上訴人名下，俟將來可辦理登記時，再登
    記予被上訴人名下，並由上訴人出具覺書為證等語。上訴人則以：因為丙○○欠
    伊錢，伊父親徵得丙○○同意，將該部分亦登記予上訴人所有；且當初達成之共
    識亦僅係將原屬父親賴連章之應有部分一百八十分之九二分成三等份，每人應為
    一千八百分之三０七，惟在委託代書辦理登記時，誤將其原有之一千八百分之二
    ０八亦列入計算，以致造成每人應分得之比例為一千八百分之三七六，縱被上訴
    人得為請求，亦僅得請求一千八百分之三０七等語為辯。
六、按上訴人主張被上訴人之父丙○○欠伊錢等情，業為被上訴人所否認，而此為有
    利於上訴人之事實，自應由上訴人負舉證之責任，惟上訴人並未能舉證以明丙○
    ○因積欠其金錢，乃將該一千八百分之三七六移轉為伊所有之事實，是上訴人此
    部分之主張已嫌無據。
七、依兩造原審所陳，上訴人出具之覺書，係賴連章之配偶請代書孫昭憲寫就後，交
    由上訴人簽名，因家中事務均係由賴連章之配偶在處理等情；參諸該紙覺書所署
    日期為八十一年二月二十四日，訴外人賴連章與八十一年二月十一日以贈與為原
    因再將系爭土地應有部分一千八百分之三百七十六移轉登記予上訴人之日期頗為
    接近，堪認上訴人簽署該紙覺書與前揭移轉登記之間確有其關聯性，二者互為因
    果條件，則上訴人在簽署該紙覺書時，對覺書上所載內容不得諉為不知，是上訴
    人辯稱其因不識字，不知覺書內容云云，核不足採。
八、再者，依該覺書內容已明確記載應有部分為一千八百分之三七六，參照上訴人三
    兄弟間之協議，上訴人之原應有部分一千八百分之二０八及賴連章之應有部分一
    百八十分之九二，二者合計為一千八百分之一千一百二十八，均分為三等，每份
    恰為一千八百分之三百七十六；而上訴人原已登記應有部分一千八百分之二０八
    ，加計其於八十年二月五日所登記之一千八百分之一六八，二者合計恰為一千八
    百分之三七六，其後訴外人賴春進亦於八十一年二月十七日以贈與為原因而取得
    系爭土地之應有部分一千八百分之三百七十六，堪認上訴人三兄弟間之協議，將
    土地均分三份，係包含上訴人原有之一千八百分之二０八在內。況依證人孫昭憲
    在本院九十二年十二月三日行準備程序時所為證言：「（問：書立覺書時，是把
    原土地屬於賴連章的持分分成三份，或者包含上訴人在內？）覺書是我寫的，當
    初就是寫說三個人的持分都要一樣，都要一千八百分之三七六，三兄弟都是一樣
    。」「（問：當初沒有考慮到上訴人原本在六十一年時，就已經取得一千八百分
    之二○八？）我阿姨當時就是跟我說三兄弟要分一樣多，賴春進已經登記一千八
    百分之三七六，所以覺書也是寫一千八百分之三七六。」等語，亦堪認所謂三等
    分，係包含原登記在上訴人名下之一千八百分之二０八在內，則上訴人覺書上記
    載應有部分一千八百分之三七六等內容，並無何錯誤之處，上訴人辯稱該覺書所
    謂三等均分，應僅限於原屬賴連章之一百八十分之九二云云，其上所書寫之一千
    八百分之三七六係錯誤云云，顯不足採。
九、按以契約訂定向第三人為給付者，要約人得請求債務人向第三人為給付，其第三
    人對於債務人，亦有直接請求給付之權。民法第二百六十九條第一項定有明文。
    查系爭土地應有部分一千八百分之三百七十六雖已移轉登記予上訴人，惟其移轉
    登記之原因既係因上訴人出具之覺書而來，而該覺書又係上訴人與原共有人賴連
    章之代理人即賴連章之配偶間成立利益第三人契約後，由上訴人具名以示遵守之
    證明，堪認上訴人與賴連章間已成立以覺書內容為給付之利益第三人契約，被上
    訴人既為該利益第三人契約之受益人，而被上訴人均已為受領利益之意思，並為
    本件之請求，是被上訴人依據該利益第三人契約，請求上訴人將系爭土地應有部
    分一千八百分之三百七十六移轉登記予被上訴人所有，即有理由，原審因而為被
    上訴人勝訴之判決，於法並無不合。上訴意旨指摘原判決不當，求予廢棄改判，
    為無理由，應予駁回。
十、據上論斷，本件上訴為無理由，依民事訴訟法第四百三十六條之一第三項、第四
    百四十九條第一項、第七十八條，判決如主文。
中　　　華　　　民　　　國　　九十三　　年　　　一　　　月　　二　十　　日
                              臺灣台南地方法院民事第一庭
　　　　　　　　　　　　　　　　　審判長　法　官　李文賢
　　　　　　　　　　　　　　　　　　　　　法　官　林逸梅
                                          法　官  王國忠
右為正本係照原本作成。
本件不得上訴。
中　　　華　　　民　　　國　　九十三　　年　　　一　　　月　　二　十　　日
~B法院書記官　孫鈴堯
